臺灣高等法院臺中分院民事判決
110年度上字第504號
上  訴  人  陳玫今
訴訟代理人  陳秉榤律師
複  代理人  姚向蓓
視同上訴人  陳㻑方
            陳稼蓁
兼上二人共同                      
訴訟代理人  陳垤墉
被  上訴人  陳湫霳
訴訟代理人  宋永祥律師
複  代理人  鄭志誠律師
上列當事人間請求土地所有權移轉登記等事件，上訴人對於民國
110年10月7日臺灣南投地方法院110年度訴字第8號第一審判決提
起上訴，本院於111年6月14日言詞辯論終結，判決如下：  
    主      文
上訴駁回。（原判決主文第二項更正為：上訴人及視同上訴人應
就南投縣○○鄉○○段000地號土地辦理繼承登記後，並將繼承取得
之該土地所有權移轉登記予被上訴人。）
第二審訴訟費用由上訴人負擔。
    事實及理由
壹、程序部分：
一、按訴訟標的對於共同訴訟之各人必須合一確定者，共同訴訟
    人中一人之行為有利益於共同訴訟人者，其效力及於全體，
    民事訴訟法第56條第1項第1款前段定有明文。本件土地所有
    權移轉登記等訴訟，訴訟標的對於共同訴訟之各人必須合一
    確定，原審被告僅陳玫今1人具狀提起上訴（見本院卷第5頁
    ），惟其提起上訴乃有利於同造共同訴訟人之行為，其上訴
    效力自及於未上訴之其餘原審被告，爰列陳㻑方、陳稼蓁、
    陳垤墉等3人為視同上訴人。
二、視同上訴人經合法通知，未於言詞辯論期日到場，且核無民
    事訴訟法第386條各款所列情形，爰依同法第463條準用第38
    5條第1項前段規定，依被上訴人之聲請，由其一造辯論而為
    判決。　　
貳、實體部分：
一、被上訴人主張：坐落南投縣○○鄉○○段000地號土地（下稱系
    爭土地，以下就同段地號土地僅略稱其地號數）及其上門牌
    號碼南投縣○○鄉○○巷00○00號之農舍（未辦建物保存登記，
    下稱系爭農舍）、相鄰之303地號土地均為伊所有。民國102
    年間，訴外人０００有意承租系爭土地及303地號土地並在其上
    興建農舍營業使用，然因伊名下已有坐落於系爭土地上之系
    爭農舍，依當時法令規定不得再以伊之名義申請興建農舍，
    伊為達成出租目的，即配合０００之要求，以102年5月30日之
    夫妻贈與為原因，於102年6月7日將系爭土地借名登記於伊
    配偶即訴外人００名下（下稱系爭借名登記關係），並於102
    年6月4日將系爭農舍申報贈與００。然系爭土地、系爭農舍及
    303地號土地均仍由伊實際管理使用，並向承租人收取租金
    ，伊始為系爭土地之實質所有人。嗣系爭借名登記關係因００
    於109年3月26日死亡而消滅，自應返還伊所有，然系爭土地
    尚未辦理繼承登記及遺產分割，上訴人又拒絕將繼承之系爭
    土地所有權移轉登記予伊。爰依借名登記關係消滅後之所有
    物返還請求權及繼承之法律關係，求為命上訴人及視同上訴
    人應就系爭土地辦理繼承登記，並將繼承取得之系爭土地所
    有權移轉登記予伊之判決（原審就此部分為被上訴人勝訴之
    判決，上訴人不服，提起上訴；於本院審理中，被上訴人撤
    回原審第一項聲明）。並答辯聲明：上訴駁回。
二、上訴人及視同上訴人則分別以下詞置辯：
　㈠上訴人：被上訴人所稱之系爭借名登記關係並不存在，系爭
    土地之實際所有權人即為００，被上訴人縱有就系爭土地簽立
    租約、收取租金等行為，亦僅係代理其配偶００處理日常家務
    所為，難認係就系爭土地為管理、使用及收益。且依農業發
    展條例第18條第1項、第4項、農業用地興建農舍辦法第3條
    規定，系爭土地之承租人無法申請於系爭土地上興建農舍，
    上訴人主張係因０００要承租系爭土地及303地號土地並在其上
    興建農舍，始與００成立系爭借名登記關係，顯非合法目的，
    難認確有因而成立系爭借名登記關係之可能。況訴外人０００
    前以被上訴人、００為被告起訴請求確認租賃關係存在事件（
    下稱另案），業經原法院以104年度訴字第81號判決確定，
    被上訴人於該案中主張００為系爭土地之所有權人，與其於本
    件之主張相矛盾，系爭借名登記關係應不存在。縱認被上訴
    人與００間存在系爭借名登記關係，其借名之目的既為使系爭
    土地之承租人得在其上興建農舍，若系爭土地回復登記為被
    上訴人所有，即與法規要件不符而無法申請農舍，上開目的
    將無法達到，故系爭借名登記關係應有基於其委任事務性質
    有不能消滅之情形，於００死亡後能存續，並由００之繼承人即
    兩造繼承之，被上訴人之請求實無理由等語。並上訴聲明：
    ⒈原判決廢棄；⒉被上訴人在第一審之訴駁回。
  ㈡視同上訴人：伊等為被上訴人與００之子女，系爭土地為被上
    訴人所有，嗣為便於出租而借名登記於００名下，但自98年間
    迄今均由被上訴人管理、使用及收益，地價稅亦由被上訴人
    繳納。伊將系爭土地申報為００之遺產範圍，僅係因００生前登
    記為系爭土地之所有人，不能以此證明系爭土地即為００之遺
    產。就被上訴人之主張，伊等均為認諾之表示。
三、本院經原審爭點整理及協議簡化爭點之結果如下，兩造於本
    院並同意予以援用：（見原審卷第272頁，本院卷第94頁、
    第122頁）
  ㈠兩造不爭執事項：
  ⒈被上訴人為上訴人及視同上訴人之父親，被上訴人與其配偶０
    ０育有4名子女，分別為長男陳㻑方、次男陳垤墉、長女陳稼
    蓁、次女上訴人。
　⒉分割前之302地號土地原為祖產，登記為被上訴人兄長即訴外
    人０００所有，０００於97年10月9日將分割前之302地號土地（面
    積6,765.18平方公尺）分割出302-1地號土地，再於98年11
    月11日將分割後之302地號土地（面積3,015.78平方公尺，
    即系爭土地）以贈與為原因移轉登記予被上訴人。
  ⒊系爭土地之登記第一類謄本記載被上訴人於102年5月30日以
    贈與為原因將系爭土地所有權移轉予００所有，並於102年6月
    7日辦畢所有權移轉登記。
　⒋００於109年3月26日死亡。
　⒌系爭土地上有系爭農舍，系爭農舍之使用執照記載其起造人
    為０００，０００於98年10月9日申報贈與被上訴人，被上訴人於1
    02年6月4日申報贈與００迄今。
　㈡本件爭點：
  ⒈被上訴人與００就系爭土地有無成立系爭借名登記關係？
　⒉被上訴人主張系爭借名登記關係因００死亡而消滅，其依借名
    登記關係消滅後之所有物返還請求權，請求上訴人及視同上
    訴人辦理繼承登記，並將繼承取得之系爭土地移轉登記予被
    上訴人，有無理由？
四、得心證之理由：
  ㈠被上訴人與００就系爭土地應有成立系爭借名登記關係：
　  被上訴人主張：伊為系爭土地、303地號土地之所有人及系
    爭農舍之事實上處分權人，102年間因０００有意承租系爭土地
    及303地號土地後在303地號土地上興建農舍使用，但當時法
    令限制一人僅能申請一間農舍，伊名下已有系爭農舍，無法
    再申請興建農舍，為順利將系爭土地及303地號土地出租予０
    ００，遂應０００之要求而將系爭農舍及系爭土地均移轉予００，
    伊與００間實際上僅為借名登記關係，並無移轉系爭土地所有
    權之真意等語，為上訴人所否認，並以前詞置辯。經查：
  ⒈按訴訟標的對於共同訴訟之各人必須合一確定者，共同訴訟
    人中一人之行為有利益於共同訴訟人者，其效力及於全體，
    不利益者，對全體不生效力，民事訴訟法第56條第1款定有
    明文。公同共有人於訴訟上行使權利或於訴訟上對公同共有
    人就公同共有物有所請求，乃屬民事訴訟法第56條第1項所
    謂訴訟標的對於共同訴訟之各人必須合一確定之情形。經查
    ：被上訴人依終止借名登記契約後之返還請求權及繼承之法
    律關係請求上訴人及視同上訴人辦理系爭土地繼承登記後，
    移轉所有權登記與被上訴人，係以公同共有之財產為訴訟標
    的，對上訴人及視同上訴人必須合一確定，視同上訴人雖陳
    稱其等同意被上訴人請求，願按被上訴人訴之聲明辦理所有
    權移轉登記等語，係對被上訴人之請求為認諾，惟其等所為
    認諾，係屬不利益於其他公同共有人即上訴人之行為，依前
    開規定，其等認諾對全體不生效力，從而不得本於視同上訴
    人之認諾逕為被上訴人勝訴之判決，仍應審究被上訴人之主
    張是否有據。
　⒉次按稱「借名登記」者，謂當事人約定一方將自己之財產以
    他方名義登記，而仍由自己管理、使用、處分，他方允就該
    財產為出名登記之契約，其成立側重於借名者與出名者間之
    信任關係，在性質上應與委任契約同視，應賦予無名契約之
    法律上效力，並類推適用民法委任之相關規定（最高法院10
    6年度台上字第2678號判決意旨參照）。又借名登記契約之
    成立，側重於借名者與出名者間之信任關係，當事人間若未
    訂立書面契約以保留證據，借名人得就客觀事實舉證，如由
    何人出資、何人管理使用收益等情形，以證明其與登記名義
    人間確有借名登記之合意存在。倘登記名義人就登記為其所
    有之財產，任令他人管理使用收益，並由該他人持有財產證
    明文件等異於常態之事實，無法提出合理可信之說明，得推
    定雙方間有借名登記之合意（最高法院107年度台上字第521
    號判決意旨參照）。再主張借名登記者，應就該借名登記之
    事實負舉證責任（最高法院110年度台上字第3042號判決意
    旨參照）。茲查，被上訴人主張其與００間就系爭土地有借名
    登記關係乙節，既為上訴人所否認，自應由被上訴人就此有
    利於己之事實負舉證責任。
　⒊分割前之302地號土地原為祖產，登記為０００所有，０００於97年
    10月9日將分割前之302地號土地分割出302-1地號土地，再
    於98年11月11日將分割後之302地號土地（即系爭土地）以
    贈與為原因移轉登記予被上訴人；系爭土地上有系爭農舍，
    系爭農舍之使用執照記載其起造人為０００，０００於98年10月9
    日申報贈與被上訴人，被上訴人於102年6月4日申報贈與００
    迄今等情，為兩造所不爭執（不爭執事項⒉⒌參照），堪信為
    真。可見系爭土地原為祖產，經０００於其上興建系爭農舍後
    ，將系爭土地之所有權及系爭農舍之事實上處分權均贈與被
    上訴人。與系爭土地相鄰之303地號土地，亦為被上訴人所
    有，有該土地登記第一類謄本附卷可參（見原審卷第149頁
    ）。是被上訴人所稱系爭土地、303地號土地及系爭農舍原
    均為被上訴人所有，應非虛言。
　⒋參以證人０００於原審證稱：伊於102年5月28日承租系爭土地及
    303地號土地並簽有租約，當時伊係與被上訴人及其子陳垤
    墉洽談，並請被上訴人提供地籍資料以供伊申請農舍建照，
    但建築師發現系爭土地及303地號土地均為被上訴人所有，
    而被上訴人當時在系爭土地已有1間農舍，政府規定1人不得
    有2間農舍，伊就要求被上訴人將系爭土地或303地號土地其
    中之一過戶給另一人，這樣才能申請，伊並有支付被上訴人
    10萬元過戶費用去辦理過戶，後來被上訴人就將系爭土地過
    戶給００；伊承租土地時，００、被上訴人及陳垤墉都在場：系
    爭土地過戶後，因經營問題未興建餐廳，伊只承租2、3個月
    等語（見原審卷第400頁至第402頁）；證人０００於原審證稱
    ：伊受委託辦理系爭土地於102年之移轉登記事件，當時因
    被上訴人已有1間農舍，另有土地想要出租營業，需要再申
    請農舍，但土地法規定1人一生只能有1間農舍，而被上訴人
    已經有1間農舍，故將系爭土地暫時移轉予配偶００，當時被
    上訴人有告知伊此事；伊也有就系爭農舍辦理稅籍過戶等語
    （見原審卷第422頁至第423頁），復有被上訴人與０００簽立
    之土地租賃契約書在卷可參（見原審卷第27頁至第35頁）。
    以０００之證述情節與０００之證述內容大致相符、其等之證言並
    無明顯瑕疵及未見其等有何虛偽陳述之必要，應認其等所為
    上開證言堪以採信。則被上訴人所稱於102年間為達成將系
    爭土地及303地號土地出租予０００之目的，而應０００之要求，
    將系爭土地移轉登記予００乙節，應屬為真。
　⒌且系爭土地於104年2月1日出租予０００，租期自104年4月1日起
    至108年1月31日止，由被上訴人委託陳垤墉收取租金；於10
    8年2月1日起出租予０００經營甕仔雞餐廳，租期自108年2月1
    日起至112年1月31日止，每月租金60,000元由被上訴人收取
    等情，有土地租賃契約書、被上訴人簽收租金資料、０００經
    營甕仔雞之照片在卷可參（見原審卷第337至373頁），復為
    上訴人及視同上訴人所不爭執（見原審卷第270至271頁），
    堪信為真。可見系爭土地雖於102年6月7日移轉登記予００，
    實際管理使用之人仍為被上訴人，並由被上訴人收取租金。
　⒍則被上訴人既係基於順利出租系爭土地及303地號土地之目的
    而將系爭土地移轉登記予００，其等間實際上並無移轉系爭土
    地所有權之真意，且移轉登記後之管理使用仍為被上訴人所
    支配，租約由被上訴人簽立，租金亦由被上訴人收取，顯見
    被上訴人與００間就系爭土地應有借名登記關係存在。
　⒎上訴人雖辯以：被上訴人身為００之配偶，代理００處理日常家
    務而管理、使用系爭土地並收取租金，甚為正常，不能因而
    即認其就系爭土地有實際上支配權等語。而被上訴人雖與００
    為夫妻關係，依民法第1003條第1項規定得於日常家務互為
    代理人，然系爭土地面積高達3,015.78平方公尺，系爭土地
    之管理使用及租金之收取涉及００重要財產之得喪變更，並非
    日常家務範疇，被上訴人自無當然代理００之權限；上訴人又
    未能提出其他證據證明００確實有授權被上訴人為代理人管理
    、使用系爭土地及向承租人收取租金，則上訴人此部分所辯
    ，尚難憑採。
　⒏上訴人復辯以：縱認０００有申請農舍之需要，因０００並非系爭
    土地及303地號土地之所有權人，依法本即不得於系爭土地
    或303地號土地上申請興建農舍，自與被上訴人是否將系爭
    土地所有權移轉登記予００無涉，被上訴人主張借名登記之原
    因實不存在等語。惟被上訴人是否確實明瞭申請農舍之法令
    規定、０００是否依法能在系爭土地或303地號土地上申請興建
    農舍，與被上訴人及００間是否就系爭土地有借名登記關係存
    在，並無必然相關。且被上訴人僅表示０００有申請農舍之需
    求，並未陳稱一定要由０００辦理農舍申請，以被上訴人名義
    申請亦非法所不許。再依當時農業用地興建農舍辦法第3條
    規定：「依本條例第18條第1項規定申請興建農舍之申請人
    應為農民，其資格應符合下列條件，並經直轄市、縣(市)主
    管機關核定：一、年滿20歲或未滿20歲已結婚者；二、申請
    人之戶籍所在地及其農業用地，須在同一直轄市、縣(市)內
    ，且其土地取得及戶籍登記均應滿2年者；但參加集村興建
    農舍者，不在此限；三、申請興建農舍之該宗農業用地面積
    不得小於0.25公頃；但參加集村興建農舍及於離島地區興建
    農舍者，不在此限；四、申請人無自用農舍者；五、申請人
    為該農業用地之所有權人。」被上訴人於102年6月7日將系
    爭土地移轉登記予００前，其名下已有自用農舍，不得再申請
    興建農舍，顯然無法滿足０００承租系爭土地及303地號土地後
    興建農舍營業使用之目的。而以被上訴人於相近時間將系爭
    土地移轉登記予００，及將屬未辦保存登記建物之系爭農舍向
    南投縣政府稅務局埔里分局申報贈與予００（不爭執事項⒌參
    照），致其名下已無農舍，達到符合申請興建農舍之要件；
    303地號土地為山坡地保育區之農牧用地，面積3,412.03平
    方公尺，逾0.25公頃，有該土地之謄本附卷可參（見原審卷
    第149頁），亦符合上開申請農舍之農地面積規定。則被上
    訴人所稱為達到出租系爭土地及303地號土地予０００之目的，
    而將系爭土地及其上系爭農舍移轉予００，以符合申請興建農
    舍之資格等情，應非虛假。上訴人單以０００非地主不能申請
    農舍，即認被上訴人之主張無據，尚無足採。
　⒐上訴人另辯以：０００前以被上訴人、００為被告起訴請求確認租
    賃關係存在事件，業經原法院以104年度訴字第81號判決，
    被上訴人於該事件中主張「００為系爭土地之所有權人」，且
    ００授權被上訴人與０００訂立租賃契約，被上訴人於該事件之
    主張與其於本件之主張相矛盾。系爭土地所有權之歸屬為該
    事件審理之前提要件。臺灣南投地方檢察署（下稱南投地檢
    署）103年度偵字第3917號不起訴處分書之理由中亦提及００
    曾委託律師發函主張系爭土地為其所有，且未授權被上訴人
    出租，故系爭土地之實際所有權人應為００等語，並提出另案
    判決書為證（見本院卷第13至22頁）。經本院調取另案卷宗
    （內含南投地檢署103年度偵字第3917號卷宗影本），確認
    被上訴人確有於另案中為此陳述。然另案之當事人與本件當
    事人並不相同，該事件所為之判決對於本件訴訟並無既判力
    或爭點效，尚不拘束本件事實之認定。且該事件中之重要爭
    點為租約是否成立、承租範圍及簽約過程，並未就系爭土地
    之所有權歸屬進行實質攻防，被上訴人於該事件中僅係對於
    系爭土地登記於００名下之現況不為爭執，此與被上訴人於本
    件訴訟中將系爭土地借名登記於００名下之主張並不衝突。且
    另案訴訟當時仍在被上訴人與００之借名登記關係存續期間，
    被上訴人基於訴訟上之考量，在不違反其利益之情況下同意
    列為不爭執事項，亦屬合理。故尚難以被上訴人於另案同意
    將「００為系爭土地之所有權人」列為不爭執事項，即認其有
    自認系爭土地為００所有之情。
　㈡被上訴人請求上訴人及視同上訴人辦理繼承登記，並將繼承
    取得之系爭土地移轉登記予被上訴人，為有理由：
　⒈被上訴人與００間就系爭土地有借名登記關係存在，已如前述
    ，揆諸前揭說明，借名登記關係得類推適用委任關係終止、
    消滅之規定。依民法第550條規定，委任關係因當事人一方
    死亡而消滅，而００於109年3月26日死亡（不爭執事項⒋參照
    ），該借名登記關係並無因約定或依事務性質不能消滅之情
    事，自應於００死亡時即當然消滅。
　⒉上訴人雖辯以：縱認該借名登記關係存在，若因００死亡即消
    滅，將無法達到使０００興建農舍之目的，故依其事務性質應
    屬不能消滅等語。然被上訴人與００合意將系爭土地借名登記
    於００名下，００就該委任事務即為擔任系爭土地之出名人，該
    事務性質並無因００死亡而不能消滅之情事，且為使０００興建
    農舍僅為被上訴人借名登記之動機，與借名登記關係消滅事
    由應屬無涉；況０００嗣後亦未於303地號土地上興建農舍，故
    亦無因考量０００能否興建農舍而使系爭借名登記關係不能消
    滅之問題。上訴人此部分所辯，要無可採。
　⒊按繼承人自繼承開始時，除本法另有規定外，承受被繼承人
    財產上之一切權利、義務；又因繼承，於登記前已取得不動
    產物權者，非經登記，不得處分其物權，民法第1148條第1
    項本文、第759條分別定有明文。被上訴人與００間之借名登
    記關係既因００死亡而消滅，兩造又為００之全體繼承人，且均
    未聲明拋棄繼承，有民事紀錄科查詢表、索引卡查詢證明附
    卷可憑（見原審卷第263頁至第265頁），自應連帶繼承００之
    返還系爭土地登記之義務。而系爭土地之移轉須經登記，非
    經繼承登記不得處分。故被上訴人依借名登記關係消滅後之
    返還請求權及繼承之法律關係，請求上訴人及視同上訴人辦
    理系爭土地繼承登記後，將繼承取得之系爭土地所有權移轉
    登記予被上訴人，即屬有據。
五、綜上所述，被上訴人依借名登記關係消滅後之所有物返還請
    求權及繼承之法律關係，請求上訴人及視同上訴人辦理系爭
    土地繼承登記後，將繼承取得之系爭土地所有權移轉登記予
    被上訴人，為有理由，應予准許。從而原審就此部分為上訴
    人敗訴之判決，並無不合。上訴論旨指摘原判決此部分不當
    ，求予廢棄改判，為無理由，應駁回其上訴。
六、本件事證已臻明確，兩造其餘之攻擊或防禦方法及所用之證
    據，經本院斟酌後，認為均不足以影響本判決之結果，爰不
    逐一論列，附此敘明。
七、據上論結，本件上訴為無理由，爰判決如主文。
中　　華　　民　　國　　111 　年　　6 　　月　　30　　日
        　　    民事第五庭    審判長法　官  游文科
　　　　　　　　　　　　　　        法　官  吳崇道
　　　　　　　　　　　　　　　      法　官  楊珮瑛
正本係照原本作成。           
上訴人20日內得上訴。
如不服本判決，應於收受送達後20日內向本院提出上訴書狀，其
未表明上訴理由者，應於提出上訴後20日內向本院補提理由書狀
（均須按他造當事人之人數附繕本）。因疫情而遲誤不變期間，
得向法院聲請回復原狀。
上訴時應提出委任律師或具有律師資格之人之委任狀；委任有律
師資格者，另應附具律師資格證書及釋明委任人與受任人有民事
訴訟法第四百六十六條之一第一項但書或第二項所定關係之釋明
文書影本。如委任律師提起上訴，應一併繳納上訴裁判費。

                                    書記官  金珍華
　　　　　　　　　　　　　　　　　　
中　　華　　民　　國　　111 　年　　6 　　月　　30　　日